【裁判字號】    89,上易,1609
【裁判日期】    891107
【裁判案由】    侵占
【裁判全文】
臺灣高等法院高雄分院刑事判決                  八十九年度上易字第一六九號
    上  訴  人  台灣高雄地方法院檢察署檢察官
    被      告  乙○○
    選任辯護人  黃偉欽
右上訴人因被告侵占案件，不服臺灣高雄地方法院八十九年度易字第二一二號中華
民國八十九年八月十六日第一審判決（起訴案號：臺灣高雄地方法院檢察署八十九年
度偵字第二一六號），提起上訴，本院判決如左：
    主  文
上訴駁回。
    理  由
一、本案經本院審理結果，認為不能證明被告乙○○犯侵占罪，原審認被告乙○○不
    構成侵占，而判決無罪，並無不當，原判決應予維持，並引用第一審判決書記載
    無罪之理由如附件。
二、經查：訊据被告乙○○否認侵占，辯稱：我是向台灣捷豹買車，向甲○○○貸款
    ，後來因為經濟不好，車賣給李勝忠，約定賣後貸款由李勝忠繳付的等語。被告
    乙○○雖將其持有之上開小客車，於八十七年七、八月間，典當予汽車當鋪，得
    款三十二萬五千元，並於八十七年十一月二十一日將該自小客車出賣予李勝忠之
    事實，惟查被告乙○○於典當該車後，仍繼續繳付至八十七年十一月份之貸款價
    金，而於將上開自小客車賣予李勝忠後，即自八十七年十二月份起，始未再繳付
    貸款價金，此據告訴狀陳述甚明，並有支票及高雄市票據交換所存款不足退票單
    等影本各乙紙附卷可考，然被告乙○○將上開自小客車出賣時，係約定買受人李
    勝忠須支付當鋪價金及清償該自小客車所餘之貸款，此在上開汽車買賣契約書中
    約定甚明，有汽車買賣契約書影本乙紙可按。準此，被告乙○○雖有將上開自小
    客車予以典當，其後並將之出賣之事實，惟被告乙○○於典當至出賣之期間，仍
    繼續繳付貸款價金，且出賣時並約定買受人須先至汽車當鋪償付典當金額及清償
    該自小客車所餘之貸款，被告乙○○並未取得出賣之價金，是被告乙○○主觀上
    並無不法所有之意思，而係因無力償還貸款，為解決該自小客車貸款問題，將該
    自小客車出賣，由買受人負責付款回贖並清償該自小客車尚欠之貸款，故尚難認
    為被告乙○○有侵占之犯意，純係為解決貸款問題。又該車係長鼎公司購買，買
    車之債務人並非被告乙○○，則被告乙○○亦不構成違反動產擔保交易法之罪（
  一般若論以違反動產擔保交易法之罪成立，亦未論以侵占），此外復查無其他確
    切證據證明被告乙○○有侵占情事，其犯罪即屬不能證明。
三、原審以不能證明被告乙○○侵占，依法諭知無罪，核無不合，檢察官循告訴人甲
    ○○○股份有限公司上訴指摘原判決不當，為無理由，應予駁回。
四、據上論斷，應依刑事訴訟法第三百七十三條、三百八十六條，判決如主文。
本案經檢察官林應華到庭執行職務。
中    華    民    國     八十九     年      十一      月       七       日
                              臺灣高等法院高雄分院刑事第八庭
                                  審判長法官  郭雅美
                                        法官  洪兆隆
                                        法官  張盛喜
右正本證明與原本無異。
不得上訴。
                                      書記官  鄭翠芬
中    華    民    國     八十九     年      十一      月      八        日
                                                                        Ｋ
附件：
臺灣高雄地方法院刑事判決                        八十九年度易字第二一二號
    公  訴  人  臺灣高雄地方法院檢察署檢察官
    被      告  乙○○  男四十五歲（民國○○○年○月○○○日生）
                        住高雄市○○○路五四三巷廿八號二樓
                        身分證統一編號：Ｅ一九六六九七三號
    選任辯護人  黃偉欽律師
右列被告因侵占案件，經檢察官提起公訴（八十九年度偵字第二○六一號），本院判
決如左：
    主  文
乙○○無罪。
    理  由
一、公訴意旨略以：被告乙○○係長鼎建設企業股份有限公司（下稱長鼎公司）之負
    責人，於民國八十六年五月三十一日，以長鼎公司名義向甲○○○股份有限公司
    （原名三商行大信販賣服份有限公司，下稱甲○○○公司），以動產擔保交易法
    所定之附條件買賣方式，購買車牌號碼ＹＳ─五六八九號自小客車乙輛，約定至
    八十九年六月一日付清分期價款後，長鼎公司始取該自小客車之所有權。詎乙○
    ○竟意圖為自己不法之所有，於八十七年十一月間，將上開自小客車侵占入己，
    並於同月二十一日，將該自小客車出賣予李勝忠。因認被告乙○○涉犯刑法第三
    百三十五條第一項之侵占罪嫌。
二、按犯罪事實應依證據認定之，無證據不得推定其犯罪事實；復不能證明被告犯罪
    或其行為不罰者，應諭知無罪之判決，刑事訴訟法第一百五十四條、第三百零一
    條第一項分別定有明文。又侵占罪之成立，以擅自處分自己持有之他人所有物，
    或變易持有之意為所有之意，而逕為所有人之行為，為其構成要件，雖行為之外
    形各有不同，要必具有不法所有之意思，方與本罪構成之要件相符，最高法院十
    九年上字第一○五二號著有判例可資參照。本件公訴意旨認被告涉犯刑法第三百
    三十五條第一項之侵占罪嫌，無非以告訴人甲○○○公司之指述，附條件買賣契
    約書及被告與李勝忠間之汽車買賣契約書等影本，為其論罪依據。訊據被告乙○
    ○固坦承有於右揭時間以長鼎公司名義，購買車牌號碼ＹＳ─五六八九號自小客
    車乙輛，並由其占有使用之事實不諱，惟矢口否認有侵占犯行，辯稱：伊係向台
    灣捷豹股份有限公司（下稱台灣捷豹公司）買車，並由台灣捷豹公司向甲○○○
    公司辦理貸款，並非向甲○○○公司購買上開自小客車，復因該車行車執照登記
    之所有人為長鼎公司，故伊誤以為該車之所有權為長鼎公司所有，並誤認該車僅
    為分期付款所購買，不知此係附條件買賣而所有權仍為甲○○○公司所有，又伊
    典當該車係為短期資金週轉，且該車賣予李勝忠時，有約定李勝忠須清償典當價
    金及所餘貸款，伊並無侵占之犯意，而純係為解決貸款問題等語。
三、經查：
  (一)被告係長鼎公司負責人，於八十六年五月三十一日，以長鼎公司名義向台灣捷豹
    公司購買車牌號碼ＹＳ─五六八九號自小客車乙輛，並由台灣捷豹公司向甲○○
    ○公司辦理貸款，而由甲○○○公司，以動產擔保交易法所定之附條件買賣方式
    ，撥付貸款予台灣捷豹公司而售予該自小客車，約定總價金三百四十三萬一千九
    百二十元，除頭期款繳付五十八萬元外，其餘價金二百八十五萬一千九百二十元
    ，自八十六年七月一日起，分三十六期繳納，每月一期，每期付款七萬九千二百
    二十元，而被告自八十七年十二月份起即未繳付價金之事實，業據證人即告訴人
    甲○○○公司之告訴代理人高誌國於偵查及本院調查程序中指述甚詳，並有附條
    件買賣契約書、支票及高雄市票據交換所存款不足退票單等影本各乙紙附卷可稽
    。雖被告確係向台灣捷豹公司購車，惟該車之貸款，亦確係向甲○○○公司以動
    產擔保交易法所定之附條件買賣方式，並由甲○○○公司將貸得車款直接撥付予
    台灣捷豹公司，有交貨與驗收證明書乙紙在卷可稽。職是，被告確係以長鼎公司
    名義向甲○○○公司，以動產擔保交易法所定之附條件買賣方式，購買上開自小
    客車，且依附條件買賣契約書約定，在價金未付清之前，標的物所有權仍屬於甲
    ○○○公司所有。從而，上開自小客車行車執照上雖登記為長鼎公司所有，惟此
    係以動產擔保交易法所定之附條件買賣方式購得之物，在價金未付清之前，標的
    物所有權仍屬於甲○○○公司所有，長鼎公司僅得依約占有使用，並非所有人。
  (二)雖被告將其持有之上開自小客車，於八十七年七、八月間，典當予汽車當鋪，得
    款三十二萬五千元，並於八十七年十一月二十一日將該自小客車出賣予李勝忠之
    事實，此業據被告於偵查及本院調查、審理程序中所自承，並有汽車買賣契約書
    及汽車新領牌照登記書影本各乙紙在卷足憑。惟查被告於典當該車後，仍繼續繳
    付至八十七年十一月份之貸款價金，而於將上開自小客車賣予李勝忠後，即自八
    十七年十二月份起，始未再繳付貸款價金，此據告訴狀陳述甚明，並有支票及高
    雄市票據交換所存款不足退票單等影本各乙紙附卷可考，然被告將上開自小客車
    出賣時，係約定買受人李勝忠須支付當鋪價金及清償該自小客車所餘之貸款，此
    在上開汽車買賣契約書中約定甚明，有汽車買賣契約書影本乙紙可按。準此，被
    告雖有將上開自小客車予以典當，其後並將之出賣之事實，惟被告於典當至出賣
    之期間，仍繼續繳付貸款價金，且出賣時並約定買受人須先至汽車當鋪償付典當
    金額及清償該自小客車所餘之貸款，被告並未取得出賣之價金，是被告主觀上並
    無不法所有之意思，而係因無力償還貸款，為解決該自小客車貸款問題，將該自
    小客車出賣，由買受人負責付款回贖並清償該自小客車尚欠之貸款，故被告所辯
    ：伊並無侵占之犯意，純係為解決貸款問題等語，堪予採信。從而，核被告所為
    ，尚與刑法第三百三十五條第一項之構成要件有間。
  (三)又該自小客車行車執照上確登記所有人為長鼎公司，且該車係向台灣捷豹公司購
    買，而由台灣捷豹公司向甲○○○公司辦理貸款，有汽車新領牌照登記書及交貨
    與驗收證明書各乙紙在卷可考。而被告因長鼎公司財務困難，無力清償貸款，為
    解決該自小客車貸款問題，將該車予以典當嗣並出賣之。職是，被告因係長鼎公
    司負責人而持有使用該自小客車，並以該車為長鼎公司所有，且該車係以分期付
    款所購買，為清償貸款，而將上開自小客車予以典當，嗣再以由買受人承擔出質
    回贖及分期付款之貸款方式出售之。準此，益徵被告顯無意圖為自己不法所有之
    侵占犯意甚明。
四、綜上所述，被告客觀上雖有變易持有為所有之行為，惟主觀上並無意圖為自己不
    法所有，而有變易持有為所有之意。從而，核被告乙○○所為，與刑法第三百三
    十五條第一項之構成要件尚屬有間。此外，復查無其他積極證據足以證明被告確
    有公訴人所指之犯行，揆諸首揭法條規定及判例意旨，依法應諭知無罪之判決。
據上論斷，應依刑事訴訟法第三百零一條第一項，判決如主文。
本案經檢察官林永富到庭執行職務。
中      華      民      國      八十九    年      八    月      十六    日
                                  臺灣高雄地方法院刑事第六庭
                                      審判長法  官  莊崑山
                                            法  官  趙家光
                                            法  官  洪榮家
右正本證明與原本無異。
如不服本判決，應於判決送達後十日內，向本院提出上訴狀。
                                            書記官  黃中旗
中      華      民      國      八十九    年      八    月      十六    日


司法院資訊處製作；財團法人民間司法改革基金會備份。
